ACORDAO-COMPLETO-2423260

ACÓRDÃO 8556/2020 ATA 27/2020 - PRIMEIRA CÂMARA

VISTOS, relatados e discutidos estes autos de processo de aposentadoria de ex-servidores da Universidade Federal de São Carlos, 
ACORDAM os Ministros do Tribunal de Contas da União, reunidos em sessão da Primeira Câmara, diante das razões expostas pelo relator e com fundamento na Constituição Federal, art. 71, III, e na Lei 8.443/1992, arts. 1º, V, e 39, II em:
9.1. considerar legal a concessão de aposentadoria à sra. Carmen Lúcia Brancaglion Passos e determinar o registro do respectivo ato;
9.2. arquivar o presente processo.

PESSOAL. APOSENTADORIA. MAGISTÉRIO SUPERIOR. DEDICAÇÃO EXCLUSIVA.

Primeira Câmara

Fundação Universidade Federal de São Carlos.

3. Interessados/Responsáveis:
3.1. Interessados: Carmen Lúcia Brancaglion Passos (XXX.135.108-XX).

13.1. Ministros presentes: Walton Alencar Rodrigues (Presidente), Benjamin Zymler (Relator), Bruno Dantas e Vital do Rêgo.
13.2. Ministro-Substituto presente: Weder de Oliveira.

BENJAMIN ZYMLER

Adoto como relatório a instrução a cargo da Secretaria de Fiscalização de Pessoal (Sefip) , com a qual manifestou sua anuência a representante do Ministério Público junto ao Tribunal de Contas da União (MPTCU) : 
"INTRODUÇÃO
1.	Trata-se de atos iniciais de concessão de aposentadoria de Carmen Lucia Brancaglion Passos, Luis Carlos Ferraz, Alcides Chiusoli e Josette Maria Alves de Souza Monzani, ex-servidores da Fundação Universidade Federal de São Carlos. 
2.	Os atos foram submetidos, para fim de registro, à apreciação do Tribunal de Contas da União (TCU) , de acordo com o art. 71, inciso III, da Constituição Federal. O cadastramento e a disponibilização ao TCU ocorreram por intermédio do Sistema de Apreciação e Registro de Atos de Admissão e Concessões, na forma dos arts. 2º, caput e incisos I a VI, e 4º, caput, da Instrução Normativa-TCU 78/2018.
HISTÓRICO
3.	Por meio do Acórdão 10553/2019-TCU-Primeira Câmara (peça 10) , relatado pelo Ministro Benjamin Zymler, o TCU considerou legais para fins de registro os atos deste processo, exceto o ato de Carmen Lúcia Brancaglion Passos. Em relação a este ato, o TCU determinou à Sefip que verificasse se a Sra. Carmen Lúcia Brancaglion Passos cumpriu os requisitos legais para fazer jus à percepção da gratificação por dedicação exclusiva.
EXAME TÉCNICO
4.	De acordo com o ato inicial (peça 2) , a ex-servidora Carmen Lúcia Brancaglion Passos se inativou no cargo de Professor do Magistério Superior em 28/1/2019 no regime de dedicação exclusiva, com fundamento legal no art. 6º, da EC 41/2003. 
5.	A determinação contida no Acórdão mencionado foi no sentido de verificar se a interessada cumpriu os requisitos legais para fazer jus à percepção da gratificação por dedicação exclusiva.
6.	A jurisprudência do TCU se consolidou no sentido de que é ilegal a acumulação de aposentadoria de professor em regime de dedicação exclusiva com outra aposentadoria, mesmo que não tenha havido exercício concomitante dos cargos, já que o instituto da acumulação se dirige à titularidade de cargos, empregos e funções públicas, e não apenas à percepção de vantagens pecuniárias (Acórdãos 10.956/2015, de relatoria do Ministro Augusto Nardes, e 7.985/2017, de relatoria da Ministra Ana Arraes, ambos da 2ª Câmara) .
7.	De fato, o art. 14 do Decreto 94.664/1987 - que instituiu o Plano Único de Classificação e Retribuição de Cargos para os docentes - estabeleceu remuneração diferenciada para aqueles em regime de dedicação exclusiva e, expressamente, o impedimento de exercício de outra atividade remunerada, pública ou privada. Tal vedação estende-se à inatividade.
Art. 14. O Professor da carreira do Magistério Superior será submetido a um dos seguintes regimes de trabalho:
I - dedicação exclusiva, com obrigação de prestar quarenta horas semanais de trabalho em dois turnos diários completos e impedimento do exercício de outra atividade remunerada, pública ou privada;
8.	Ocorre que, conforme ficha de dados funcionais extraída do Siape (peça 11) e pesquisa realizada nos sistemas informatizados deste Tribunal, não se constatou o exercício concomitante dos cargos ou outra aposentadoria, pública ou privada.
9.	Também há de se verificar se não houve a mudança para o regime de dedicação exclusiva por período inferior a cinco anos antes de o professor (a) adquirir o direito à aposentação, conforme já decidido no Acórdão 2519/2014-TCU-Plenário, relatado pelo Ministro José Jorge:
9.2 determinar ao Ministério da Educação que faça gestões junto às diversas entidades federais de ensino (universidades e Institutos de Educação, Ciência e Tecnologia) , para que incluam, em seus regulamentos, caso ainda não tenham feito, norma que vede a mudança de regime de trabalho para o de dedicação exclusiva do professor que esteja há, no mínimo, cinco anos de adquirir o direito à aposentadoria, em qualquer das modalidades previstas na legislação em vigor e que o TCU poderia vir a apreciar pela ilegalidade os atos de aposentadoria que não preencha essa determinação.
10.	Conforme dados extraídos do Siape (peça 13) , constata-se que a ex-servidora já laborava no regime de dedicação exclusiva em dezembro/2013. Portanto, há mais de cinco anos de sua aposentadoria. Assim, não se verificando nenhum óbice à percepção da gratificação por dedicação exclusiva pela interessada, o ato pode ser considerado legal e registrado pelo TCU.
CONCLUSÃO 
11.	Em razão do exposto, e tendo em vista as análises realizadas no ato inicial de concessão de aposentadoria de Carmen Lucia Brancaglion Passos, esta Unidade Técnica considera que o ato em tela pode receber a chancela de legalidade e o registro por esta Egrégia Corte.
PROPOSTA DE ENCAMINHAMENTO
12.	Ante o exposto, e com base nos arts. 71, inciso III, da Constituição Federal; 1º, inciso V, e 39, inciso II, da Lei 8.443/1992; 260, § 1º, do Regimento Interno do Tribunal de Contas da União, propõe-se considerar LEGAL e conceder o registro do ato inicial de concessão de aposentadoria de Carmen Lucia Brancaglion Passos (CPF: XXX.135.108-XX) ."
É o relatório.

não há

Procuradora-Geral Cristina Machado da Costa e Silva.

PESSOAL. APOSENTADORIA. MAGISTÉRIO. DEDICAÇÃO EXCLUSIVA. ATIVIDADES REMUNERADAS. AUSÊNCIA DE ELEMENTOS DE CONVICÇÃO PARA INFIRMAR O CARÁTER EVENTUAL DESSAS ATIVIDADES OU SUA DESCONFORMIDADE COM AS EXCEÇÕES AUTORIZADAS PELA LEI 12.772/2012. LEGALIDADE E REGISTRO.

APOSENTADORIA (APOS)

Secretaria de Fiscalização de Pessoal (SEFIP).

Trata-se de processo de aposentadoria de servidores da Universidade Federal de São Carlos (UFSCar) .
2. Por meio do Acórdão 10553/2019-TCU-Primeira Câmara, foram registrados os atos relativos aos servidores Alcides Chiusoli, Josette Maria Alves de Souza Monzani e Luís Carlos Ferraz.
3. O subitem 1.7.1 determinou que a Sefip verificasse se a sra. Carmen Lúcia Brancaglion Passos havia cumprido os requisitos legais para fazer jus à percepção da gratificação por dedicação exclusiva.
4. A instrução da unidade técnica, transcrita no relatório precedente, conclui que a servidora não teria incidido em nenhuma hipótese violadora do regime de dedicação exclusiva.
5. Observo que o regime de dedicação exclusiva é violado não apenas pelo exercício de mais de um cargo público, mas também pela realização de outras atividades remuneradas, ressalvadas aquelas autorizadas em lei. 
6. Nessa linha, a Lei 12.772/2012 prevê (grifos acrescidos) :
"Art. 21. No regime de dedicação exclusiva, será admitida, observadas as condições da regulamentação própria de cada IFE, a percepção de:
I - remuneração de cargos de direção ou funções de confiança;
 (...) 
VIII - retribuição pecuniária, na forma de pro labore ou cachê pago diretamente ao docente por ente distinto da IFE, pela participação esporádica em palestras, conferências, atividades artísticas e culturais relacionadas à área de atuação do docente;
§ 1º Considera-se esporádica a participação remunerada nas atividades descritas no inciso VIII do caput, autorizada pela IFE, que, no total, não exceda 30 (trinta) horas anuais.
§ 2º Os limites de valor e condições de pagamento das bolsas e remunerações referidas neste artigo, na ausência de disposição específica na legislação própria, serão fixados em normas da IFE.
 (...) "
7. Com efeito, pesquisas aos sistemas informatizados permitem concluir que a interessada, ao longo dos últimos exercícios, em especial nos anos de 2015 e 2016, foi remunerada por instituições como a Universidade de São Paulo, Fundação de Desenvolvimento da Universidade Estadual de Campinas, Fundação São Paulo, Casa Nossa Senhora da Paz Ação Social Franciscana, dentre outras. 
8. Contudo, não há elementos a afastar a presunção de que as atividades desenvolvidas pela ex-servidora ultrapassaram o limite máximo anual de 30 horas ou que tenham natureza distinta daquelas mencionadas no inciso VIII do art. 21 da Lei 12.772/2012 (palestras e conferências) , motivo pelo qual acolho os pareceres no sentido de considerar legal a concessão de aposentadoria à interessada.
Diante do exposto, VOTO por que o Tribunal adote a deliberação que ora submeto à apreciação deste colegiado.
TCU, Sala das Sessões Ministro Luciano Brandão Alves de Souza, em 11 de agosto de 2020.
BENJAMIN ZYMLER
Relator